臺灣臺中地方法院民事判決　九十一年度訴字第三○六五號
　　原　　　告　財團法人汽車交通事故特別補償基金
　　法定代理人　甲○○
　　訴訟代理人　戊○○
　　送達代收人　丁○○
　　被　　　告　乙○○
　　送達代收人　丙○○○
右當事人間請求損害賠償事件，本院判決如左：
    主    文
被告應給付原告新台幣壹佰貳拾萬元及自民國九十一年八月一日起至清償日止，按週
年利率百分之五計算之利息。
訴訟費用由被告負擔。
    事實及理由
壹、原告方面：
一、聲明：如主文所示。
二、陳述：
（一）被告之女即訴外人何幸真於民國八十九年五月十五日駕駛訴外人張載國所有車
      號ＮＹ─一五二五號自小客車，搭載訴外人林漢翔，於中壢市○○路與仁愛路
      口前，因駕駛人何幸真之疏忽，自行失控撞擊停放路旁之拼裝車，致林漢翔及
      駕駛林幸真死亡。本件車禍之ＮＹ─一五二五號自小客車未投保強制汽車責任
      險，而林漢翔之繼承人即其母張玉蘭已依強制汽車責任保險法向原告聲請補償
      死亡給付一百二十萬元，原告已悉數給付。依強制汽車責任保險法第三十九條
      第二項規定，原告得直接向加害人或汽車所有人求償上開補償金額，因駕駛人
      何幸真已死亡，故其所負之債務應由其法定繼承人即原告繼承，爰依強制汽車
      責任保險法第三十九條第二項規定及繼承之法律關係，請求判決如主文所示。
（二）依強制汽車責任保險法三十九條第二項規定，原告得向加害人或汽車所有權人
      擇一行使求償權，且本件並無法定或約定由汽車所有人負連帶責任之情形，又
      依民法規定，繼承被繼承人之債務，繼承人是負連帶責任，依民法規定，債權
      人可對連帶債務人擇一請求給付，並無須一同起訴之必要。本件並非固有必要
      共同訴訟，自無當事人不適格的問題。
（三）本件依鑑定及覆議結果均認定是何幸真自行駕車失控造成本件事故，何幸真應
      負損害賠償責任，何幸真是本條例所指之加害人，並有過失，有臺灣桃園地方
      法院檢察署（以下簡稱桃園地檢署）檢察官不起訴處分書（九十年偵字四七○
      九號）可憑。依民法一百九十一條之二規定，被告應舉證證明何幸真無可歸責
      之事由。
（四）對於張載國於偵查中供稱將車借給林漢翔之事實不爭執，且調查筆錄已有記載
      張載國的證言，無再訊問張載國之必要，徐秀琴的部分亦無訊問之必要。否認
      林漢翔駕駛技術較好，何幸真技術較差，本件並無與有過失之問題。
三、證據：提出道路交通事故證明書、汽車交通事故特別補償金收據暨行使代位權告
          知書各一件為證。
貳、被告方面：
一、聲明：駁回原告之訴。
二、陳述：
（一）依強制汽車責任保險法第三十九條第二項規定為特別補償基金於補償金額範圍
      內，得直接向加害人或汽車所有人求償。而本件之「加害人」何幸真已死亡，
      其法定繼承人除被告外，尚有其生母徐秀琴，被告及徐秀琴應為共同被告，共
      同負責而非連帶負責；且依該規定，原告應同時向加害人及汽車所有人求償，
      加害人與汽車所有人應負連帶責任，訴訟標的自有合一確定之必要，本件應將
      張載國及徐秀琴均列為共同被告，始符合當事人適格，原告僅列被告一人為被
      告，其起訴當事人不適格，應以裁定駁回其訴。
（二）按強制汽車責任保險法施行細則第九條規定：肇事汽車非被保險汽車，特別補
      償基金依本法第三十九條第二項規定，向加害人或汽車所有人求償時，應依該
      非被保險汽車之肇事責任比例計算求償額。足見該法第三十九條第二項之求償
      權，其本質類同「保險代位權」，係受害人對加害人侵權行為請求權之法定債
      權移轉，倘肇事車輛駕駛人不具可歸責事由，尚難據此代位求償。何幸真駕駛
      該車之直接撞擊點係駕駛座，該車尾亦有明顯被撞擊之凹痕，本件肇事因素應
      係遭後方車輛追撞致失控駛入對向車道，左側駕駛座正面撞及停放路邊之拼裝
      車，況查，本件被告至現場處理後事時，在場員警亦對被告說「你可以告拼裝
      車，拼裝車不能在市區道路行駛，且不能隨便在路邊停車」等語，足見何幸真
      應非本件車禍之「加害人」。
（三）參照最高法院七十四年台上字第一一七○號判例，林漢翔為乘客，何幸真是林
      漢翔之使用人，類推適用民法二百二十四條規定，依二百十七條規定，應依與
      有過失規定減輕何幸真的責任。又張載國信任林漢翔的駕駛技術才借車給外甥
      林漢翔，林漢翔卻擅自將車借給技術較差的何幸真，故林漢翔有不預促其注意
      或怠於避免或減少損害之與有過失存在，張載國及被害人林漢翔應承擔加害人
      之過失，各自負擔百分之五十之過失責任，原告代位求償之數額應按比例至少
      減少百分之五十之求償額。
（四）林漢翔的生母張玉蘭自原告處領到本件補償金，後來各分一部分給徐秀琴與張
      載國，徐秀琴與張載國本來就結婚了，張載國本來是林漢翔的舅舅，徐秀琴是
      何幸真的生母，即乙○○的前妻，所以原告只告被告一人是不合理的，原告應
      該要併列張載國及徐秀琴為被告。
三、證據：提出戶籍謄本一件為證，並聲請向桃園縣警察局中壢分局調取本件車禍之
          現場圖、筆錄、照片等資料，並訊問張載國（待證事實：為何要借車給林
          漢翔及借車的對象是林漢翔或何幸真）、徐秀琴（待證事實：何幸真的駕
          駛技術）。
參、程序方面：
一、查原告主張其法定代理人原為陳沖，於起訴後已變更為甲○○，業據原告提出財
    政部函、法人登記證書各一件為證，原告新任法定代理人甲○○聲明承受訴訟，
    並提出書狀，經本院當庭交付繕本於被告，其聲明承受訴訟，於法自無不合，合
    先敘明。
二、按依法律之規定必須數人一同起訴或數人一同被訴，當事人之適格始無欠缺者，
    謂之固有必要共同訴訟。被告雖抗辯：按特別補償基金於補償金額範圍內，得直
    接向加害人或汽車所有人求償。強制汽車責任保險法第三十九條第二項定有明文
    。而本件之「加害人」何幸真已死亡，其法定繼承人除被告外，尚有其生母徐秀
    琴，被告及徐秀琴應為共同被告，共同負責而非連帶負責；且依該規定，原告應
    同時向加害人及汽車所有人求償，加害人與汽車所有人應負連帶責任，原告僅列
    被告一人為被告，其起訴當事人不適格，應以裁定駁回其訴云云。惟查，強制汽
    車責任保險法第三十九條第二項規定，已明定特別補償基金於補償金額範圍內，
    得直接向加害人「或」汽車所有人求償，原告本得向加害人或汽車所有人擇一或
    同時求償。次按遺產繼承人，除配偶外，依左列順序定之：一、直系血親卑親屬
    。二、父母。三、兄弟姊妹。四、祖父母。同一順序之繼承人有數人時，按人數
    平均繼承。但法律另有規定者，不在此限。繼承人對於被繼承人之債務，負連帶
    責任。民法第一千一百三十八條、第一千一百四十一條、第一千一百五十三條分
    別定有明文，再按民法第二百七十三條第一項規定：連帶債務之債權人，得對於
    債務人中之一人或數人或其全體，同時或先後請求全部或一部之給付。且連帶債
    務除有民法第二百七十五條所定情形外，並非必須合一確定。被告抗辯何幸真之
    繼承人除被告外尚有何幸真之生母即徐秀琴，固據被告提出戶籍謄本為證，並為
    原告所不爭執，然依前揭規定，何幸真之繼承人即被告與徐秀琴二人對何幸真之
    本件債務係負連帶責任，債權人即原告本得依法對債務人中之一人或數人或其全
    體，同時或先後請求全部或一部之給付。是本件並無依法律之規定必須數人一同
    起訴或數人一同被訴，當事人之適格始無欠缺之情形，即並非固有必要共同訴訟
    ，被告抗辯原告提起本訴僅以被告一人為被告為當事人不適格，顯屬無據，不足
    採憑。
肆、本院之判斷：
一、原告主張：被告之女即訴外人何幸真於八十九年五月十五日駕駛訴外人張載國所
    有車號ＮＹ─一五二五號自小客車，搭載訴外人林漢翔，於中壢市○○路與仁愛
    路口前，撞擊停放路旁之拼裝車，致林漢翔及駕駛林幸真死亡。本件車禍之ＮＹ
    ─一五二五號自小客車未投保強制汽車責任險，而林漢翔之繼承人即其母張玉蘭
    已依強制汽車責任保險法向原告聲請補償死亡給付一百二十萬元，原告已悉數給
    付等事實，業據原告提出道路交通事故證明書及汽車交通事故特別補償金收據暨
    行使代位權告知書各一件為證，且為被告所不爭執，可信為真正。
二、按特別補償基金依前條規定為補償者，視為加害人或汽車所有人損害賠償金額之
    一部分。特別補償基金於補償金額範圍內，得直接向加害人或汽車所有人求償。
    強制汽車責任保險法第三十九條第一、二項定有明文。被告雖抗辯何幸真駕駛該
    車之直接撞擊點係駕駛座，該車尾亦有明顯被撞擊之凹痕，本件肇事因素應係遭
    後方車輛追撞致失控駛入對向車道，左側駕駛座正面撞及停放路邊之拼裝車，況
    該拼裝車依法不能在市區道路行駛，且不能隨便在路邊停車，足見何幸真應非本
    件車禍之「加害人」云云。惟同法第九條第一項規定：本法所稱加害人係指汽車
    交通事故之行為人。查本件汽車事故之駕駛人係何幸真，依上開定義自屬強制汽
    車責任保險法第三十九條第二項所謂之「加害人」，被告辯稱何幸真非該法之「
    加害人」，即不可採。次按汽車、機車或其他非依軌道行駛之動力車輛，在使用
    中加損害於他人者，駕駛人應賠償因此所生之損害。但於防止損害之發生，已盡
    相當之注意者，不在此限，民法第一百九十一之二條定有明文。是主張汽車駕駛
    人就車禍事故無過失者，應負舉證責任。經查，本件車禍現場之拼裝車所有人溫
    范鐘於偵查中供稱該拼裝車係靠路邊停放並無越線，因遭何幸真所駕駛之車號Ｎ
    Ｙ─一五二五號自小客車撞歪斜等語，且其供述與桃園縣警察局內壢派出所承辦
    警員高信義載明「該處無禁止停車線」之本件道路交通事故調查報告表附現場圖
    及現場相片十張相符，此經本院依職權調閱桃園地檢署八十九年度相字第七九０
    號相驗卷宗查明屬實，則訴外人溫范鐘駕駛無牌拼裝車，固有違規定，惟該拼裝
    車未越線停放於路邊，自無從認該車就本件車禍有何肇事因素，況查本件肇事現
    場遺有何幸真車右斜煞車痕左、右各長約二九點三公尺、二九八公尺，換算時速
    七十公里以上，可見該車當時之時速甚性快，已嚴重違反交通規則，本件又查無
    其他證據可資證明何幸真駕駛之車輛係遭他車碰撞導致撞及停放路旁之拼裝車之
    情形，是本件車禍之發生應係何幸真駕車自行操控失當駛離車道而致撞及路邊停
    車，本件經桃園地檢署送請臺灣省桃園縣區車輛行車事故鑑定委員會鑑定及臺灣
    省車輛行車事故覆議鑑定委員會覆議均同此認定，此有臺灣省桃園縣區車輛行車
    事故鑑定委員會鑑定意見書及臺灣省車輛行車事故覆議鑑定委員會函各一件附於
    上開卷宗可憑。是原告主張何幸真自行駕車失控肇事，自屬有據，而被告並未舉
    證證明何幸真就防止本件損害之發生，已盡相當之注意，是被告抗辯何幸真具有
    不可歸責事由，即不可採。
三、被告復抗辯受害人林漢翔係何幸真駕駛之車輛之乘客，參照最高法院七十四年台
    上字第一一七○號判例，何幸真是林漢翔之使用人，類推民法第二百二十四條，
    依二百十七條規定，應依與有過失規定減輕何幸真的責任云云。按損害之發生或
    擴大、被害人與有過失者，法院得減輕賠償金額或免除之，民法第二百十七條第
    一項定有明文。又按駕駛機車有過失致坐於後座之人被他人駕駛之車撞死者，後
    座之人係因藉駕駛人，進而擴大其活動範圍，駕駛人為之駕駛機車，應認係後座
    之人之使用人，應類推適用民法第二百二十四條規定依同法第二百十七條第一項
    規定，減輕賠償金額，此固有最高法院所著七十四年台上字第一一七○號判例可
    參。惟查前開判例之案例事實係機車乘客之父母向相撞之小貨車駕駛人請求賠償
    ，而機車駕駛人對該事故之發生亦有過失，而認應類推適用民法第二百二十四條
    規定而適用過失相抵之法則，依民法第二百十七條第一項規定減輕小貨車駕駛人
    之賠償金額，而本件係原告法定代位車輛乘客向同車駕駛人求償之情形，按民法
    第二百二十四條所定債務人就其代理人或使用人等履行輔助人之故意或過失應負
    同一責任，而得類推適用於同法第二百十七條被害人（損害賠償權利人）與有過
    失之規定者，細繹其法意，應以第三人及債務人（損害賠償權利人）之履行輔助
    人之過失，同屬造成損害之原因，而由債務人（損害賠償權利人）向其履行輔助
    人以外之第三人請求損害賠償時，始有其適用。於債務人（損害賠償權利人）之
    履行輔助人相互間，應無互引他方之過失，以對債務人本人主張「過失相抵」之
    餘地。最高法院八十一年度台上字第九五九號判決意旨可資參照。是本件案例事
    實既與前揭最高法院所著七十四年台上字第一一七○號判例事實不同，且依前述
    說明，本件為何幸真駕車不慎發生車禍事故致車上乘客林漢翔死亡，而原告法定
    代位向何幸真之繼承人求償之情形，故本件情形應無該判例適用之餘地。是被告
    此部分辯解，亦無可採。
四、被告又抗辯：張載國信任其外甥林漢翔的駕駛技術才借車給林漢翔，林漢翔卻把
    車借給技術較差的何幸真，張載國、林漢翔亦應承擔至少一半之過失責任比例云
    云。經查，張載國僅單純係車主而借車與林漢翔，自難因此即認其就車禍之發生
    有何疏忽而應負過失責任，且被告既自承本件汽車所有人張載國信任林漢翔的駕
    駛技術才借車給林漢翔等語，又林漢翔係有駕照之人，業經張載國於警訊中陳明
    （兩造就張載國上開警訊中陳述均未爭執），則張載國將其車借給有駕駛執照之
    林漢翔，就前開車禍事實之發生而言，並無任何過失，被告抗辯張載國就車禍亦
    應承擔過失責任云云，即屬無據。又查，原告否認被告所辯何幸真之駕駛技術較
    差一節，且車禍肇事之原因通常因一時疏忽或其他因素所致，未必與駕駛技術之
    高超與否有直接關聯，此由駕駛技術不佳者有時反而更謹慎小心駕駛之情形可知
    ，而本件亦查無證據足證車禍事故之發生與何幸真之駕駛技術有何關聯，被告辯
    稱因林漢翔將車交給駕駛技術較差之何幸真駕駛，故林漢翔亦應負過失之責云云
    ，亦不可採。是被告聲請訊問證人張載國以查明張載國為何要借車給林漢翔及借
    車的對象是林漢翔或何幸真及聲請訊問證人徐秀琴以查明何幸真的駕駛技術，均
    無調查之必要，附此說明。
五、末查，被告抗辯林漢翔的生母張玉蘭自原告處領到本件補償金，後來各分一部分
    給徐秀琴與張載國（徐秀琴與張載國已結婚），故原告只告被告一人不合理，原
    告應該要併列張載國及徐秀琴為被告云云。然查，縱被告辯稱張玉蘭將補償金分
    與徐秀琴及張載國一節屬實，惟本件補償金之受領人係受害人林漢翔之母張玉蘭
    ，至於張玉蘭受領後欲將補償金分與何人，本屬其處分權，並不影響本件之法律
    關係，至於原告是否同列何幸真之繼承人徐秀琴及汽車所有人張載國為本件被告
    ，併向其二人求償，亦屬原告得行使之權利，被告據此抗辯，亦無可採。
六、從而，原告依強制汽車責任保險法第三十九條第二項規定及繼承之法律關係，請
    求被告給付一百二十萬元，及自支付命令送達翌日即九十一年八月一日起至清償
    日止，按年息百分之五計算之利息，為有理由，應予准許。
據上論結，本件原告之訴為有理由，依民事訴訟法第七十八條，判決如主文。
中　　　華　　　民　　　國　　九十一　　年　　 十二　　 月　　十八　　　日
                                   臺灣臺中地方法院民事第三庭
~B法　　　官　張瑞蘭
右為正本係照原本作成
如不服本判決，應於判決送達後二十日內，向本院提出上訴狀。
中　　　華　　　民　　　國　　九十一　　年　　 十二　　 月　　十八　　　日
~B法院書記官
